【裁判字號】    85,台上,2744
【裁判日期】    851129
【裁判案由】    遷讓房屋
【裁判全文】
最高法院民事判決                              八十五年度台上字第二七四四號
    上  訴  人  乙○○即永美.
    訴訟代理人  林崑地律師
    被 上訴 人  甲○○
右當事人間請求遷讓房屋事件，上訴人對於中華民國八十五年一月二十二日台灣高等
法院台南分院第二審判決（八十四年度上字第四六七號），提起上訴，本院判決如左
：
    主  文
原判決廢棄，發回台灣高等法院台南分院。
    理  由
本件被上訴人主張：系爭建號九一七號、門牌嘉義市○○路五四一號、木造平房本國
式店舖面積五一‧七○平方公尺，原係吳清泉所有，吳清泉於民國八十二年八月十三
日（原判決誤載為八十三年六月二十日，參見第一審卷一一九頁背面）去逝，由訴外
人蔡吳美、吳永勝、吳永仁、吳永義（下稱蔡吳美等四人）繼承所有，現由上訴
人占有經營永美號。系爭建號九一六號、門牌同上、鋼筋混凝土磚造二層本國式住宅
面積計一四○‧五○平方公尺，原為吳永仁、吳永義所有，現由上訴人居住使用。伊
於八十三年間向前述平房店舖及樓房住宅（下稱系爭房屋）所有人購買該房屋，已移
交並辦竣所有權移轉登記，然上訴人仍無權占用系爭房屋等情，爰依民法第七百六十
七條所有物返還請求權之規定，求為命上訴人遷讓交還系爭房屋之判決。
上訴人則以：系爭房屋原係吳清泉所有，吳清泉自六十七年二月十日起出租與伊，每
月租金新台幣（下同）五千元外，另應代繳房屋稅及地價稅，自七十年一月十日起將
每月繳付之租金部分提高為六千元。吳清泉於八十二年八月十三日死亡後，其權利義
務由繼承人蔡吳美等四人共同繼承，且依民法第四百二十五條規定，伊係承租人而
占有使用系爭房屋，自非無權占有等語，資為抗辯；並於第一審提起反訴，求為確認
伊就被上訴人所有之系爭房屋有租賃關係存在之判決。
原審維持第一審所為上訴人敗訴之判決，駁回其上訴，係以：被上訴人主張之前揭事
實，已據其提出買賣所有權移轉契約書、建築改良物登記簿謄本為證，且上訴人就系
爭房屋使用狀況並不爭執。查上訴人提出記載租金或房租之收據，均塗改為扶養費，
顯係上訴人第一次、第二次分別送三個月之扶養費與吳清泉，吳清泉於簽收時，認非
屬租金，故改為扶養費。自六十七年八月十日起至七十二年十月十日止，每月記載為
扶養費，上訴人並無異議，而七十二年十月十日起至八十二年十二月十日止，雖未記
載扶養費，係有意遺漏，上開租金、房租為上訴人片面記載，實際上並非租金。又上
訴人與吳清泉同財共居，欲取得系爭房屋之房屋稅單及基地之地價稅單，輕而易舉，
是上訴人提出已繳納之稅單，不足為其繳納之證明。縱認係上訴人所繳納，上訴人既
與吳清泉同財共居，其繳納稅金即主張房屋有租賃關係，有悖常情。至證人黃素珍雖
於第一審證稱，吳清泉決定讓系爭房屋給吳永義及上訴人經營，並決定收租金云云。
查該證人為上訴人之胞妹，證言難免有護上訴人之詞，況吳清泉之子吳永仁、媳魏
秀溫亦不能證明系爭房屋有出租上訴人之情事，是該證人之證詞，不足採取。上訴人
無法舉證證明其占用系爭房屋有租賃關係或其他正當權源，被上訴人依民法第七百六
十七條規定，請求上訴人遷讓交還系爭房屋，自屬有據，而上訴人反訴請求確認伊就
該房屋有租賃關係存在，尚有未合等詞，為其判斷之基礎。
查上訴人於原審一再主張，收據上六十七年二月十日至同年五月十日所載「租金」字
樣，同年五月十日至同年八月十日所載「房租」字樣，均係吳清泉向伊收取系爭房屋
租金時所書寫，吳清泉嗣收取第七個月至第十個月之租金時，未經伊同意，擅自劃掉
「租金」、「房租」後，填寫扶養費，因吳清泉為尊親屬，伊不敢異議，僅欲以該租
金收據證明伊確有給付租金與吳清泉，吳清泉既已簽收，不計較用何種名義簽收云云
（見原審卷三二頁正、背面、四九頁正、背面、九二頁正、背面）。此與判斷上開「
租金」、「房租」係何人書寫﹖吳清泉是否於六十七年二月十日與上訴人成立系爭房
屋之租賃契約﹖所關頗切。原審恝置不論，逕認該「租金」、「房租」為上訴人片面
記載，即有判決不備理由之違法。又查證人吳永仁證稱，伊兄弟姐妹四人曾開一次會
，由四人各給父親（即吳清泉）五千元零用金，以後並無決定提高多給云云（見第一
審卷一四三頁正面）。惟依卷附收據記載，上訴人自七十年一月十日起均給付吳清泉
六千元（見第一審卷三三頁至六○頁），而非五千元，上訴人為何給付該六千元，亦
有進一步調查說明之必要。次按地價稅應向土地所有人徵收之，此觀土地法第一百七
十二條第一項規定自明。系爭房屋坐落之基地原係何人所有﹖上訴人提出系爭房屋之
房屋稅單及地價稅單究係何人繳納﹖原審未為明確之認定，已有可議。倘係吳清泉將
上開稅單交與上訴人，由上訴人付款繳納，則上訴人使用系爭房屋有無支付對價，亦
待推求。又原審認定上訴人與吳清泉同財共居，而未說明其認定之憑據，亦嫌疏略。
末按證人為不可代替之證據方法，如果確係在場聞見待證事實，而其證述又非虛偽者
，縱令證人與當事人有親屬、親戚或其他利害關係，其證言亦非不可採信。原審未調
查審認證人黃素珍之證詞是否虛偽，遽不採該證人之證詞，亦有未合。上訴論旨，指
摘原判決不當，聲明廢棄，非無理由。
據上論結，本件上訴為有理由。依民事訴訟法第四百七十七條第一項、第四百七十八
條第一項，判決如主文。
中      華      民      國    八十五    年     十一     月    二十九    日
                              最高法院民事第二庭
                                  審判長法官  曾  桂  香
                                        法官  劉  延  村
                                        法官  徐  璧  湖
                                        法官  劉  福  聲
                                        法官  袁  再  興
      右正本證明與原本無異
                                              書  記  官
中      華      民      國    八十五    年     十二     月      十四    日


司法院資訊處製作；財團法人民間司法改革基金會備份。
